【裁判字號】    88,易,3147
【裁判日期】    890118
【裁判案由】    詐欺
【裁判全文】
臺灣板橋地方法院刑事判決                        八十八年度易字第三一四七號
    公  訴  人  臺灣板橋地方法院檢察署檢察官
    被      告  己○○○
    選任辯護人  李志澄
                林美伶
右列被告因詐欺案件，經檢察官提起公訴（八十七年度偵字第二三一四四號、八十八
年度偵字第一一三０五號），本院判決如左：
    主  文
己○○○無罪。
    理  由
一、公訴意旨略以︰被告己○○○意圖為自己不法所有，並基於概括犯意，先後於民
    國八十二年四月十日及同年九月十五日，在臺北縣板橋市○○路○段六之七號三
    樓召開民間互助會，自任會首，第一會會期自八十二年四月十日起至八十四年十
    月十日止，連會首共三十一會，會款為每會新臺幣（下同）一萬元，於每月十日
    開標，底標為一千二百元（以下簡稱第一會）；第二會會期自八十二年九月十五
    日起至八十五年八月十五日止，連會首共三十六會，會款亦為每會一萬元，於每
    月十五日開標，底標亦為一千二百元（以下簡稱第二會）；詎被告明知第一會中
    之陳伯維、戊○○、乙○○、丙○○、丁○○等五人及第二會中之乙○○、陳逢
    源、丙○○、洪麗妮等四人均未實際參加該互助會，竟向甲○○佯稱前開人等均
    有參加其所召集之上開二互助會，致甲○○陷於錯誤，因而以原名「呂碧雲」各
    參加二會，並於每期開標後如數繳付會款，被告即以此方法連續詐騙甲○○會款
    達八十三萬四千四百元，因認被告涉犯刑法第三百三十九條第一項之詐欺取財罪
    嫌。
二、按犯罪事實應依證據認定之，無證據不得推定其犯罪事實，又不能證明被告犯罪
    者，應諭知無罪之判決，刑事訴訟法第一百五十四條、第三百零一條第一項前段
    定有明文。所謂認定犯罪事實之證據，係指足以認定被告確有犯罪行為之積極證
    據而言，該項證據自須適合於被告犯罪事實認定，始得採為斷罪資料（最高法院
    二十九年度上字第三一０五號判例意旨參照）；如未能發現相當證據，或證據不
    足以證明，自不能以推測或擬制之方法，以為裁判基礎（最高法院四十年台上字
    第八六號判例意旨參照）。另告訴人之告訴係以使被告受刑事訴追為目的，是其
    陳述是否與事實相符，仍應調查其他證據以資審認，最高法院著有五十二年台上
    字第一三００號判例可資參照。又，刑法詐欺得利罪之成立，以意圖為自己或第
    三人不法之利益，施用欺罔之詐術手段，得財產上不法之利益或使第三人得之為
    要件。
三、公訴人認被告涉犯詐欺取財罪嫌，無非係以：(1)告訴人甲○○之指訴，及卷附互
    助會單影本二紙暨支付標金資料明細影本一紙、(2)證人乙○○、戊○○於偵查中
    之證詞，為其論斷基礎。訊據被告己○○○堅詞否認有詐欺取財之犯行，並辯稱
    ：第一會之乙○○確實有參加該互助會，而該會之陳伯維、戊○○、丙○○、丁○○則係乙○○告知渠四人要參加該會，渠四人之會錢均由乙○○轉交；第二會
    之乙○○亦確實有參加該互助會，而該會之陳逢源、丙○○、洪麗妮也是乙○○
    告知渠三人要參加該會，渠三人之會錢亦均由乙○○轉交等語。
    經查：
  （一）告訴人甲○○於本院審理時陳稱：前揭第一會之陳伯維、戊○○、乙○○、
        丙○○、丁○○等五人及第二會之乙○○、陳逢源、丙○○、洪麗妮等四人
        均未實際參加該二互助會之情事，係乙○○於本院另案審理被告偽造文書等
        案（即八十六年度訴字第二０四六號）時告訴伊的等語，而證人乙○○固於
        本院審理時到庭陳稱：伊未參加前揭第一會及第二會，亦未以陳伯維、戊○○、丙○○、丁○○、陳逢源、洪麗妮等人名義參加上開二會，至於被告於
        八十三年三月十日所召集之互助會編號十二之戊○○、編號十四之丙○○、
        編號十九之董英美，雖係伊介紹戊○○、丙○○、董英美參加該會，惟會款
        係由戊○○等三人自行繳納，標會時亦由戊○○等三人自行去標，渠三人僅
        偶爾託伊代轉會款而已；另被告於八十三年十一月十月所召集之互助會編號
        一之戊○○、編號二之丁○○、編號三及四之陳國勳、編號五之邱文聖、編
        號六之丙○○、編號七之林玉貴、編號三十之馬福蘭亦均係伊介紹戊○○等
        七人參加該互助會，但會款及標會事宜均由戊○○等七人自行處理，渠等僅
        偶爾託伊代繳會款而已云云，然證人丙○○於本院審理時證稱：乙○○找伊
        參加前揭被告於八十三年三月十日及八十三年十一月十日所召集之互助會各
        一會，惟伊每期之會款都是請乙○○轉交，伊從未到過被告家中參與投標，
        也未曾因該二互助會事宜而與被告聯繫，伊都是委託乙○○處理等語（見本
        院八十八年十一月十九日訊問筆錄），證人丁○○於本院審理時亦證稱：乙○○找伊參加前揭被告於八十三年十一月十日所召集之互助會一會，伊每期
        之會款都是請乙○○轉交，並未直接交付被告，伊也未參與投標，也未因該
        互助會事宜而與被告聯絡等語（見本院八十八年十一月十九日訊問筆錄），
        顯見證人乙○○所述並不實在；乙○○既曾單獨出面代丙○○、丁○○等人
        向被告表示參加前揭八十三年三月十日及八十三年十一月十日所召集之互助
        會，並全權代轉會款，則被告辯稱：前揭第一會及第二會之會員陳伯維、戊○○、丙○○、丁○○、陳逢源、洪麗妮部分，係乙○○向伊表示陳伯維等
        人要參加該二互助會，會款亦均由乙○○代轉等情，洵非無據；又，前揭第
        一會及第二會之召集時間分別為八十二年四月十日及同年九月十五日，較被
        告於八十三年三月十日及同年十一月十日所召集之互助會時間為早，而陳逢
        源係乙○○之夫，丙○○、洪麗妮係乙○○之姪女，陳伯維係乙○○之子，
        戊○○係乙○○之鄰居，丁○○係乙○○之姪子（見臺灣板橋地方法院檢察
        署八十八年度偵字第一一三０五號偵查卷第六頁及第十二頁），若非乙○○
        向被告表示陳逢源等人欲參加前揭第一會及第二會，被告豈知將陳逢源、丙○○、洪麗妮、陳伯維、戊○○、丁○○等人姓名列於互助會會單上？被告
        若意圖以虛列會員之手段以詐取告訴人甲○○等活會會員之會款，何以不逕
        自憑空虛構假名或以自己親友姓名充當會員以杜絕真實會員之查證及徵信，
        竟將可輕易供查證之其鄰居陳逢源等人之姓名列於會單之上？嗣乙○○又何
        以如此巧合地向被告表示戊○○、丁○○、丙○○等人欲參加被告於八十三
        年三月十日及同年十一月十日所召集之互助會？再，被告因參加乙○○所召
        集之互助會，有冒標及積欠會款之情事，因此經本院於八十七年八月二十日
        以八十六年度訴字第二０四六號刑事判決判處罪刑在案，有該判決正本一份
        在卷可考，乙○○非無可能因此挾怨否認曾以陳逢源等人名義參加上開第一
        會及第二會並標取會款之情事，是其證詞實難憑信。
  （二）證人戊○○雖於檢察官偵查中供稱：伊沒有參加前揭第一會，也沒有繳過會
        錢，亦未同意被告以伊名義為會員而召集互助會等語，惟此僅能證明戊○○
        未直接向被告表示參加前揭第一會之意思，戊○○既未供述其從未同意乙○○可使用其名義參加被告所召集之前揭第一會或其他互助會，本院復依法傳
        拘證人戊○○無著，無從究明上情；而證人乙○○又自承：伊曾介紹戊○○
        參加被告於八十三年三月十日及八十三年十一月十日所召集之前揭二互助會
        等語，自非無可能係乙○○經由戊○○之概括授權而向被告表示以戊○○名
        義參加前揭第一會，亦不能排除乙○○冒用戊○○之名義參加前揭第一會之
        可能性。
  （三）至於卷附互助會單影本二紙暨支付標金資料明細影本一紙僅能證明被告有召
        集前揭第一會、第二會及會員乙○○、陳逢源、丙○○、洪麗妮、陳伯維、
        戊○○、丁○○部分已標取會款之情事，不能證明被告係虛列乙○○等會員
        名義以詐取會款。
四、綜上所述，被告所辯尚非無據；證人乙○○之證詞不實在，尚難憑採，而證人戊○○於偵查中之陳述亦不能證明被告有施用詐術之情事，卷附互助會單影本二紙
    及支付標金資料明細影本一紙亦不能為不利於被告之認定，復查無其他積極證據
    足資認定被告有虛列會員姓名以詐欺取財之犯行，自難僅憑告訴人之片面指訴而
    入被告於罪。本件應屬民事糾葛，與詐欺取財罪之構成要件尚有未合，告訴人應
    循民事途徑救濟；揆諸前揭說明，本件不能證明被告犯罪，自應諭知被告無罪之
    判決。
據上論斷，應依刑事訴訟法第三百零一條第一項，判決如主文。
本案經檢察官許智評到庭執行職務。
中    華    民    國      八十九      年      一      月      十八      日
    臺灣板橋地方法院刑事第三庭
                                          法  官  樊  季  康
右正本證明與原本無異。
如不服本判決，應於判決送達後十日內，向本院提出上訴狀。
                                          書記官  馬  秀  芳
中    華    民    國      八十九      年      一      月       二十六   日


司法院資訊處製作；財團法人民間司法改革基金會備份。
